ACORDAO-COMPLETO-2436850

ACÓRDÃO 12573/2020 ATA 41/2020 - PRIMEIRA CÂMARA

VISTOS, relatados e discutidos estes autos de embargos de declaração interpostos por José Maria da Rocha Torres contra o Acórdão 8426/2020-TCU-Primeira Câmara; 
ACORDAM os Ministros do Tribunal de Contas da União, reunidos em sessão da Primeira Câmara, com fulcro no art. 34, § 1º, da Lei 8.443/1992, c/c o art. 287, §1º, do RI/TCU e ante as razões expostas pelo Relator, em: 
9.1. conhecer dos presentes embargos de declaração para, no mérito, negar-lhes o provimento; 
9.3. dar ciência desta deliberação ao embargante, aos responsáveis e ao Fundo Nacional de Desenvolvimento da Educação.

Embargos de declaração em Tomada de Contas Especial

Primeira Câmara

Município de Itaipava do Grajaú - MA.

3. Interessados/Responsáveis/Recorrentes:
3.1. Interessado: Fundo Nacional de Desenvolvimento da Educação (00.378.257/0001-81)
3.2. Responsáveis: Joao Gonçalves de Lima Filho (XXX.335.493-XX); José Maria da Rocha Torres (XXX.991.073-XX)
3.3. Recorrente: José Maria da Rocha Torres (XXX.991.073-XX).

13.1. Ministros presentes: Benjamin Zymler (na Presidência), Walton Alencar Rodrigues (Relator), Bruno Dantas e Vital do Rêgo.
13.2. Ministros-Substitutos presentes: Augusto Sherman Cavalcanti e Weder de Oliveira.

ACORDAO-COMPLETO-2519555

Acórdão 1581/2022 - Primeira Câmara

WALTON ALENCAR RODRIGUES

Ministro Walton Alencar Rodrigues.

Trata-se de embargos de declaração interpostos por José Maria da Rocha Torres contra o Acórdão 8426/2020-TCU-Primeira Câmara, transcrito a seguir, por meio do qual, este colegiado julgou suas contas irregulares e aplicou-lhe a multa individual prevista no artigo 58, inciso II, da Lei 8.443/1992, no valor de R$ 30.000,00.
 "VISTOS, relatados e discutidos estes autos de tomada de contas especial instaurada pelo Fundo Nacional de Desenvolvimento da Educação (FNDE) , em desfavor do ex-prefeito do Município de Itaipava do Grajaú/MA, por omissão no dever de prestar contas do Convênio 658552/2009, cujo objeto foi a aquisição de veículo para transporte escolar;
ACORDAM os Ministros do Tribunal de Contas da União, reunidos em sessão da Primeira Câmara, ante as razões expostas pelo Relator, em:
9.1. considerar João Gonçalves Lima Filho revel, para todos os efeitos, com fundamento no art. 12, § 3º, da Lei 8.443/1992, dando-se prosseguimento ao processo; 
9.2. julgar irregulares as contas de José Maria da Rocha Torres, com fundamento nos arts. 1º, inciso I, 16, inciso III, alínea "a" e "b", 19 e 23, inciso III, da Lei 8.443/1992, e aplicar ao responsável, a multa individual prevista no artigo 58, inciso II, da Lei 8.443/1992, no valor de R$30.000,00, com a fixação do prazo de quinze dias, a contar da notificação, para comprovar, perante o Tribunal (art. 214, inciso III, alínea "a", do RI/TCU) , o recolhimento da dívida ao Tesouro Nacional, atualizada monetariamente, desde a data do presente acórdão até a do efetivos recolhimentos, se for paga após o vencimento, na forma da legislação em vigor;
9.3. julgar irregulares as contas de João Gonçalves Lima Filho, com fundamento nos arts. 1º, inciso I, 16, inciso III, alínea "b", 19 e 23, inciso III, da Lei 8.443/1992, e aplicar ao responsável, a multa individual prevista no artigo 58, inciso II, da Lei 8.443/1992, no valor de R$ 20.000,00, com a fixação do prazo de quinze dias, a contar da notificação, para comprovar, perante o Tribunal (art. 214, inciso III, alínea "a", do RI/TCU) , o recolhimento da dívida ao Tesouro Nacional, atualizada monetariamente, desde a data do presente acórdão até a do efetivo recolhimento, se for paga após o vencimento, na forma da legislação em vigor;
9.4. autorizar a cobrança judicial da dívida, caso não atendidas as notificações, nos termos do art. 28, inciso II, da Lei 8.443/1992, c/c o art. 219, inciso II, do Regimento Interno do TCU; 
9.5. encaminhar cópia desta deliberação ao Fundo Nacional de Desenvolvimento da Educação e ao Município de Itaipava do Grajaú/MA."
O embargante alegou omissão no acórdão em razão de o dispositivo ser sucinto e não conter fundamentação ou especificação quanto à decisão. Propugnou que, por imposição legal, toda decisão administrativa deve ser motivada e fundamentada em todos os seus aspectos, sejam objetivos ou subjetivos.
Citou o art. artigo 93, inciso X, da Constituição Federal, e o art. 69, inciso II, do RI/TCU para fundamentar sua assertiva. 
Acrescentou que o acórdão foi omisso em razão de que, "além de não apresentar os motivos para negar provimento ao mérito, também não mencionou se a decisão seguia o voto do relator".
Aduziu que a planilha de cálculos (supostamente do valor da multa a ele aplicada) não foi juntada ao acórdão e, na sua ausência, não foi possível ao embargante conhecer os índices de juros e de correção monetária aplicados, a fim de verificar se estão corretos, o que causou prejuízo à parte para propor novos recursos.
Alegou omissão no Acórdão por não haver mencionado questão referente à prescrição da pretensão punitiva por esta Corte de Contas em relação ao responsável.
Tendo em vista que as supostas irregularidades sancionadas ocorreram na gestão de 2011, e o ato de ordenação da citação ocorreu em 28/08/2017, propugnou que a pretensão punitiva do TCU está prescrita, pois o artigo 1º da Lei 9.873/1999 estabelece o prazo quinquenal para o exercício da ação punitiva pela Administração Pública Federal, direta e indireta.
Acrescentou que a tese no sentido de que a prescrição da pretensão punitiva do TCU subordina-se ao prazo geral de prescrição indicado no art. 205, do Código Civil, que é de dez anos, contado da data de ocorrência da irregularidade sancionada, nos termos do art. 189, do Código Civil, sendo este prazo interrompido pelo ato que ordenar a citação, a audiência ou a oitiva do responsável, não é mais aplicável. 
Transcreveu trecho da decisão monocrática, de março de 2017, do ministro relator Luís Roberto Barroso, no mandado de segurança 32.201/DF, em tramitação no Supremo Tribunal Federal (STF) , no sentido de que o prazo prescricional referencial em matéria de direito administrativo é de cinco anos, seja contra ou a favor da Fazenda Pública.
Transcreveu ainda trecho da decisão do Ministro Marco Aurélio, proferida em 14 de fevereiro de 2019, no âmbito do Mandado de Segurança 35971TP/DF, no mesmo sentido.
Por fim, mencionou que prestou contas dos recursos repassados ao município, pelo Fundo Nacional de Desenvolvimento da Educação - FNDE, do exercício 2011, o que será comprovado em momento oportuno, posterior a apreciação dos presentes embargos de declaração.  
Requereu o conhecimento e provimento destes embargos a fim de que sejam sanadas as omissões do Acórdão 8426/2020-TCU-Primeira Câmara, para que este colegiado apresente a fundamentação da decisão recorrida, o que é exigência legal, em especial, acerca da prescrição da pretensão punitiva.

Joana Mara Gomes Pessoa Miranda (8.598/OAB-MA), Fabio Melo Maia (6736A/OAB-MA), representando Prefeitura Municipal de Itaipava do Grajaú - MA.

Subprocurador-Geral Lucas Rocha Furtado.

TOMADA DE CONTAS ESPECIAL. CONVÊNIO ENTRE O FNDE E O MUNICÍPIO DE ITAIPAVA DO GRAJAÚ/MA PARA AQUISIÇÃO DE VEÍCULO AUTOMOTOR ZERO QUILÔMETRO, COM A FINALIDADE DE TRANSPORTE ESCOLAR. OMISSÃO NA PRESTAÇÃO DE CONTAS. CONTAS IRRREGULARES E MULTA. EMBARGOS DE DECLARAÇÃO. AUSÊNCIA DAS OMISSÕES ALEGADAS. CONHECIMENTO. NÃO-PROVIMENTO.

TOMADA DE CONTAS ESPECIAL (TCE)

Secretaria de Controle Externo de Tomada de Contas Especial (SecexTCE).

Trata-se de embargos de declaração interpostos por José Maria da Rocha Torres contra o Acórdão 8426/2020-TCU-Primeira Câmara, por meio do qual, este colegiado julgou suas contas irregulares e aplicou-lhe a multa individual prevista no artigo 58, inciso II, da Lei 8.443/1992, no valor de R$ 30.000,00, em razão da omissão no dever de prestar contas do Convênio 658552/2009, cujo objeto foi a aquisição de veículo para transporte escolar. 
O embargante alegou omissões no acórdão embargado, em razão de o dispositivo ser sucinto e não conter a fundamentação da decisão, especialmente quanto: i) ao acompanhamento ou não do disposto no voto do relator, ii) à juntada das planilhas de cálculo (supostamente da multa a ele aplicada) , contendo as taxas de juros e correção monetária aplicados; e iii) à avaliação da prescrição da pretensão punitiva por esta Corte de Contas.
Quanto a esse último ponto, José Maria da Rocha Torres propugnou que está prescrita a pretensão punitiva do TCU, pois o artigo 1º da Lei 9.873/1999 estabelece o prazo quinquenal para o exercício da ação punitiva pela Administração Pública Federal, direta e indireta.  
Transcreveu trechos da decisão monocrática, de março de 2017, do ministro relator Luís Roberto Barroso, no mandado de segurança 32.201/DF, em tramitação no Supremo Tribunal Federal (STF) , e da decisão do Ministro Marco Aurélio, proferida em 14 de fevereiro de 2019, no âmbito do Mandado de Segurança 35971TP/DF, ambas no sentido de que o prazo prescricional referencial em matéria de direito administrativo é de cinco anos, seja contra ou a favor da Fazenda Pública.
Requereu o conhecimento e provimento destes embargos a fim de que sejam sanadas as omissões do Acórdão 8426/2020-TCU-Primeira Câmara, para que este colegiado apresente a fundamentação da decisão recorrida, o que é exigência constitucional e legal, nos termos do art. artigo 93, inciso X, da Constituição Federal, e do art. 69, inciso II, do RI/TCU, em especial, acerca da prescrição da pretensão punitiva.
II
Conheço dos embargos de declaração com fundamento no art. 287 do RI/TCU.
Conforme o art. 69 do RI/TCU:
"Art. 69. São partes essenciais das deliberações do Tribunal: 
I - o relatório do relator, de que constarão, quando houver, o teor integral da parte dispositiva da deliberação recorrida quando se tratar de recurso, as conclusões da equipe de fiscalização, ou do servidor responsável pela análise do processo, bem como as conclusões dos pareceres das chefias da unidade técnica e do Ministério Público junto ao Tribunal, afora para os processos constantes de Relação, segundo as hipóteses do art. 143; 
II - a fundamentação com que o relator analisar as questões de fato e de direito, dispensada a elaboração de considerandos, exceto nos casos do § 3º do art. 143; 
III - o dispositivo com que o relator decidir sobre o mérito do processo; (...) "
Portanto, no voto que acompanha a deliberação, o relator analisa as questões de fato e de direito e expõe a fundamentação que levou ao juízo de mérito; e, no acórdão, encontra-se o dispositivo, ou seja, a decisão propriamente dita.
Consta do voto que acompanhou o Acórdão 8426/2020-TCU-Primeira Câmara:
"José Maria da Rocha Torres subscreveu o convênio, recebeu os recursos, deixou de aplicá-los no objeto pactuado, não prestou contas da avença, tampouco devolveu ao Tesouro os valores não utilizados. Ademais, deixou de aplicar os recursos no mercado financeiro, durante o período de 6/4/2010 a 18/8/2011, em desacordo com o termo do convênio, e os transferiu indevidamente para conta de entidade privada alheia à avença, em 6/9/2012. Os recursos retornaram à conta do convênio somente em 28/12/2012, ao final de sua gestão.
 (...) 
Seria o caso de imputar-lhe débito decorrente da ausência da aplicação dos recursos no mercado financeiro. Porém o valor calculado pela unidade técnica, atualizado até 2018, atingiu aproximendamente R$ 4.500,00. Dessa forma, o custo do procedimento de cobrança certamente superaria o valor do dano.
Pelo exposto, julgo irregulares as contas de José Maria da Rocha Torres, pela omissão no dever de prestar contas, e por ter infringido norma regulamentar de natureza contábil, financeira e orçamentária, ao movimentar a conta bancária especifica para finalidades não constantes no Plano de Trabalho, deixar de realizar a aplicação dos recursos no mercado financeiro nos períodos de 6/4/2010 a 18/8/2011 e de 6/9/2012 a 28/12/2012, e desrespeitar a cláusula terceira, item II, alíneas "g" e "t" do Termo de Convênio (peça 1, p. 113 e 115) , que previam que os valores somente poderiam ser utilizados para o pagamento de despesas constantes do Plano de Trabalho e que deveriam ser devolvidos atualizados monetariamente em caso de inexecução do objeto da avença. Aplico ao responsável a multa prevista no art. 58, inciso II, da Lei 8.443/1992."
Portanto, não há falar em ausência de fundamentação da decisão embargada.
Como visto, não foi imputado débito a José Maria da Rocha Torres e, portanto, foi-lhe aplicada a multa prevista no art. 58, inciso II, da Lei 8.443/1992, não relacionada a débito, sopesada pela gravidade do ato por ele praticado com infração à norma legal ou regulamentar de natureza contábil, financeira, orçamentária, operacional e patrimonial. 
O art. 268, inciso II, do RI/TCU, por sua vez, fixa o valor dessa multa entre os percentuais de cinco e cem por cento do montante a que se refere o caput. O percentual a ser aplicado é definido a critério do relator do processo.
Neste caso, a multa de R$ 30.000,00 representa 46,2% dos R$ 64.920,00 estabelecidos como valor máximo das multas imputadas com fulcro no artigo 58 da Lei Orgânica/TCU, pela Portaria-TCU 8/2020; estando, portanto, de acordo com o normativo.
Não há falar em juntada de planilhas de cálculo, contendo as taxas de juros e correção monetária aplicados, em caso de multa. A atualização monetária sobre o valor dessa sanção é aplicada somente se ela for paga após o vencimento e na forma da legislação em vigor.
Por fim, quanto à prescrição da pretensão punitiva por esta Corte de Contas, não foi mencionada no voto que acompanhou o Acórdão 8426/2020-TCU-Primeira Câmara porquanto não se operou, tampouco havia sido alegada pelo embargante até este momento processual.
Ao contrário da tese defendida por José Maria da Rocha Torres, o TCU, por meio do Acórdão 1441/2016-TCU-Plenário, deixou assente que a pretensão punitiva do TCU se subordina ao prazo geral de prescrição indicado no art. 205, do Código Civil, que é de dez anos, contado da data de ocorrência da irregularidade sancionada, nos termos do art. 189, do Código Civil, sendo este prazo interrompido pelo ato que ordenar a citação, a audiência ou a oitiva do responsável.
Uma vez que os exercícios abrangidos pelo convênio foram os de 2009 a 2012 e os atos que ordenaram a citação e a audiência ocorreram em 10/11/2015 (peça 7) e em 19/4/2017 (peça 25) , o lapso temporal entre as ocorrências e o ato que interrompeu o prazo prescricional é inferior a dez anos, não tendo se operado a prescrição da pretensão punitiva.
Ausentes as omissões alegadas, nego provimento a estes embargos.
Feitas essas considerações, voto por que o Tribunal acolha a minuta de acórdão que ora submeto à deliberação do colegiado.
TCU, Sala das Sessões Ministro Luciano Brandão Alves de Souza, em 17 de novembro de 2020.
WALTON ALENCAR RODRIGUES 
Relator